臺灣板橋地方法院民事判決　　　　　　　　　　　　　九十三年度簡上字第五九號
　　上　訴　人　乙○○
　　被 上訴 人　甲○○○
　　　　　　　　丁○○○
　　　　　　　　　　　　　樓
　　　　　　　　戊○○○
　　　　　　　　己○○原姓名.
右當事人間請求給付會款事件，上訴人對於中華民國九十二年十二月三十日本院板橋
簡易庭九十二年度板簡更字第九號第一審判決提起上訴，於中華民國九十三年七月七
日言詞辯論終結，本院判決如左：
    主      文
上訴駁回。
第二審訴訟費用由上訴人負擔。
    事實及理由
一、被上訴人起訴主張：
    (一)兩造共同參加以訴外人丙○○○為會首之互助會，會期自民國八十八年一月十
      五日起至九十二年二月十五日止，會首及會員計六十六名，每月會款新臺幣（
      下同）一萬元，每年三、六、九及十二月加標一次，採外標制（簡稱系爭互助
      會）。
  　(二)系爭互助會僅進行至八十九年九月十五日止，會首丙○○○即宣告停會，被上
  　　訴人甲○○○、丁○○○、戊○○○、己○○（原姓名：謝佩容）均係活會會
  　　員。因系爭互助會已開標二十八期，每期均以五千元得標，被上訴人均已繳會
  　　款各二十八萬元，停會後會首丙○○○應返還被上訴人每人已繳會款二十八萬
  　　元及每人外標金十三萬五千元。惟會首丙○○○僅於八十九年十月至十二月，
  　　每月十八日各清償被上訴人每人七千八百元，其餘會款每人三十九萬一千六百
  　　元，會首丙○○○迄未清償，被上訴人已向  鈞院起訴請求丙○○○清償，取
  　　得九十年度板簡字第七六○號判決丙○○○應給付被上訴人每人三十九萬一千
  　　六百元確定在案。
 　 (三)上訴人乙○○（會單上誤載為黃克鴻）與訴外人張宏銘、施許斷、蕭開誠均係
 　 　系爭互助會之已得標會員（即死會會員），負有按月給付會款予會首丙○○○
 　　 之義務。惟上訴人與訴外人張宏銘、施許斷、蕭開誠自九十年一月十五日起，
      即未將其每期應給付之會款各一萬五千元交付會首丙○○○，至九十二年二月
      十五日止，每年三、六、九、十二月加標一次，計為三十四期，故上訴人與訴
      外人張宏銘、蕭開誠應各給付會首丙○○○之全部會款為每人五十一萬元。因
      會首丙○○○怠於向上訴人請求給付，被上訴人爰依民法第二百四十二條之規
      定，請求上訴人應給付丙○○○五十一萬元，並由被上訴人代位受領，且願供
      擔保請准宣告假執行。原審為被上訴人勝訴判決，並依聲請為供擔保之假執行
      宣告，被上訴人於本院為駁回上訴之聲明。
二、上訴人則以：
    (一)系爭互助會進行至八十九年九月十五日止，會首丙○○○宣布停會。嗣因會首
      逃匿，並無人出面請求上訴人支付會款，上訴人在不知其他會員真實身分及何
      人為未得標會員之情形下，實無從為會款之給付，自不應負會款遲延給付之責
      。況且該互助會已開標二十八期，為何被上訴人只向其中十二名得標會員請求
      ，且要該十二人清償所有會款。另得標會員十六人應共同負擔清償之責。
    (二)系爭互助會成立於八十八年一月十五日，而民法債編關於合會之規定（即第七
    　百零九條之一至七百零九條之九），係於八十八年四月二日立法院三讀通過，
    　八十九年五月五日施行，依民法債編施行法第一條之規定，系爭互助會即無適
    　用新法之餘地。而系爭互助會之法律關係，係成立於會首與會員之間，會員與
    　會員間並無任何法律關係存在，是以系爭互助會之給付會款事件，係被上訴人
    　與會首丙○○○間之法律關係，與上訴人無涉。且依臺灣省民間合會習慣，系
    　爭互助會之法律關係，應僅存在於會員與會首間，會員與會員間並不發生債權
    　債務關係，則依債權契約相對性原則，被上訴人自不得直接向上訴人請求對自
    　己給付會款。
    (三)被上訴人未證明如何有代位行使權利之地位：
      按代位權行使之要件有三：1.債務人怠於行使自己之權利。2.債權人有保全其
      債權之必要。3.對於債務人有債權。本件被上訴人並未證明債務人如何有怠於
      行使自己之權利之情形（會首也未有逃亡並且一再出面，被上訴人未向會首催
      告請求行使權利），且未證明其債權確定未能獲得清償而有保全債權之必要性
      ，率爾提起本件訴訟，殊屬無據。至於被上訴人雖以  鈞院九十年度板簡字第
      七六○號主張其對丙○○○有債權云云，惟該判決對上訴人並無拘束力，況且
      該判決於第一審上訴人亦為共同被告，其後上訴，業經  鈞院民事庭於九十一
      年十一月十三日以九十年度簡上字第三一一號民事判決撤銷確定在案，對上訴
      人自不得再予主張。
    (四)被上訴人主張其對會首丙○○○之請求金額為每人三十九萬一千六百元，惟竟
    　對上訴人請求五十一萬元，顯逾代位權行使之範圍，且被上訴人並未依同法條
    　第四項規定推選人選處理共同交付會款事宜，查被上訴人四人計主張其對會首
    　丙○○○之債權為一百五十六萬六千四百元，惟其主張基於代位權而行使之金
    　額計六百六十三萬，顯逾代位權所得行使之範圍，自屬無據。
    (五)上訴人與訴外人鐘建玉係夫妻，另參加丙○○○八十九年七月十日至九十三年
    　三月十日止之互助會，會單編號三十三號名字鐘建玉為活會，伊自得主張抵銷
    　；另訴外人鐘建文參加系爭互助會二會，一會為死會，一會為活會，訴外人鐘
    　建文已將渠對於會首丙○○○之活會債權讓與，伊亦得主張與本件給付會款義
    　務抵銷，以保權益等語，資為抗辯，而聲明廢棄原判決，駁回被上訴人在原審
    　之訴及假執行之聲請。
三、按八十八年四月二十一日增訂、於八十九年五月五日起施行之民法第二編第十九
    節之一增訂關於合會（即第七百零九條之一至第七百零九條之九）部分，因同時
    配合修正之民法債篇施行法內並無溯及既往適用之明文，故應依同施行法第一條
    後段不溯及既往之原則規定而為適用。查系爭互助會係於八十八年一月間所召集
    成立，有被上訴人所提出之上開會單一份附卷可稽。故系爭互助會所生之債之關
    係自不適用首開章節規定，其會首與會員間之權利義務，仍應依民間原有習慣定
    之。又依民間習慣，所謂合會（或互助會）乃係會首與會員間之債權、債務契約
    ，會員除向會首領取得標金（合會金）外，在得標前須按期繳納活會會款，得標
    後須按期繳納死會會款（最高法院六十七年臺上字第三○○八號判例著有明文）
    。如會首倒會，應認係損害未得標會員應得利益之行為，對於未得標會員，除應
    給付其各期已繳之會款外，並應負給付標息之義務（最高法院六十三年度臺上字
    第一一五九號判例亦著有明文）。查本件被上訴人主張兩造共同參加以訴外人丙
    ○○○為會首之系爭互助會，被上訴人均係活會會員，上訴人參加一會，已得標
    係死會會員，負有按月給付會款予會首丙○○○之義務。惟上訴人自九十年一月
    十五日起（系爭互助會僅進行至八十九年九月十五日止即停會），即未將其每期
    應給付之會款一萬五千元交付會首丙○○○，至九十二年二月十五日止，每年三
    、六、九、十二月加標一次，計為三十四期，故上訴人應給付會首丙○○○之全
    部會款為五十一萬元。且會首丙○○○怠於向上訴人請求給付等情，業據被上訴
    人提出系爭互助會會單一份為證，復據證人丙○○○到庭結證屬實，且為上訴人
    所不爭執，應信為真。
四、再按「債務人怠於行使其權利時，債權人因保全債權，得以自己之名義，行使其
    權利。但專屬於債務人本身者，不在此限。」民法第二百四十二條定有明文。而
    其先決條件，須債務人果有此權利，且在可以行使之狀態，又代位者與被代位者
    之間，必須有債權債務關係之存在，始有債權人代位行使之可言 (最高法院六十
    五年臺上字第三八一號、四十九年臺上字第一二七四號判例著有明文) 。又債權
    人依民法第二百四十二條之規定，行使債務人對於第三債務人之債權時，係以行
    使債權所得之利益直接歸屬於債務人，俾總債權人得均霑之，並非指債權人就收
    取之財產有優先受償之權利。經查，系爭互助會之活會會員雖不只被上訴人四人
    ，惟因被上訴人依民法第二百四十二條規定行使債務人（即會首丙○○○）對於
    第三債務人（即系爭互助會之會員）之債權時，其行使債權所得之利益直接係歸
    屬於債務人（即會首丙○○○），俾總債權人得均霑之，故不以全體活會會員為
    原告或以全體會員為被告為必要。次查，本件會首丙○○○於停會後應給付被上
    訴人四人每人會款三十九萬一千六百元，已經被上訴人四人起訴，經本院以九十
    年度板簡字第七六○號判決丙○○○應如數給付確定（丙○○○未上訴）在案，
    有上開民事判決及本院九十年度簡上字第三一一號判決各一份附卷可稽，並經本
    院依職權調取上開案卷核閱屬實，足見被上訴人四人對會首丙○○○各有如上所
    述之會款債權。又依卷附之系爭互助會會單，系爭互助會於八十九年九月十五日
    停會後於九十二年二月十五日會期即已屆滿，會首丙○○○迄今仍遲未向死會會
    員即上訴人收取會款。且會首丙○○○所召集之數個互助會均於八十九年九月十
    五日停會，其積欠活會會員之會款迄今均未支付等情，亦據證人丙○○○到庭結
    證屬實，且為兩造所不爭執，應信為真。足見會首丙○○○對於死會會員顯有怠
    於行使權利（收取會款）及對於所積欠之活會會員會款債務亦有無資力可清償之
    情事。本件被上訴人既為會首丙○○○之債權人，自得依民法代位權之規定，代
    位會首丙○○○請求上訴人給付會款。
五、又按「二人互負債務，而其給付種類相同，並均屆清償期者，各得以其債務，與
    他方之債務，互為抵銷。但依債之性質不能抵銷或依當事人之特約不得抵銷者，
    不在此限。」、「債權之讓與，非經讓與人或受讓人通知債務人，對於債務人不
    生效力。但法律另有規定者，不在此限。」，民法第三百三十四條第一項及第二
    百九十七條第一項亦著有規定。本件上訴人雖抗辯﹕其妻即訴外人鐘建玉所參加
    會首丙○○○所召集自八十九年七月十日至九十三年三月十日止之互助會，會單
    編號三十三號為活會，伊自得主張與本件會款債務相抵銷。另訴外人鐘建文參加
    系爭互助會二會，一會為死會，一會為活會，訴外人鐘建文已將渠對於會首丙○
    ○○之活會債權讓與，伊亦得主張與本件會款債務相抵銷云云。惟查，上訴人所
    抗辯與本件死會會款債務相抵銷者，係其妻即訴外人鐘建玉所參加會首丙○○○
    所召集自八十九年七月十日至九十三年三月十日止之互助會，顯係訴外人鐘建玉
    對會首丙○○○有活會債權，其債權人為訴外人鐘建玉，並非上訴人，且上訴人
    又未能舉證以證明上開編號三十三之一會實係由伊本人所參加，實際債權人為伊
    本人，自無從主張抵銷。另訴外人鐘建文之參加系爭互助會二會，一會為死會，
    一會為活會，訴外人鐘建文已於九十二年二月二十七日本件第一審訴訟被上訴人
    尚未撤回對其起訴前，具狀主張以對會首丙○○○之活會債權與死會債務相抵銷
    ，並經被上訴人訴訟代理人當庭收受繕本在案等情，有民事答辯狀附於本院九十
    一年度板簡字第二六一０號卷宗第四十六頁至第五十一頁在卷可佐。是其抵銷之
    意思表示應已達到被上訴人，而債權人（即被上訴人）係代位行使債務人（即會
    首丙○○○）之權利，就第三債務人而言，無論權利是由債務人自己行使，抑或
    由債權人代位行使，均不影響其法律上地位，因此，凡第三債務人所得對抗之一
    切抗辯權，均得用以對抗債權人。本件訴外人鐘建文既已主張以其對會首丙○○
    ○之活會債權與死會債務相抵銷，則訴外人鐘建文已無活會債權（活會債權小於
    死會債務）可再讓與上訴人，上訴人自無從再主張抵銷。是上訴人此部分之抗辯
    ，即非可採。
六、綜上所述，被上訴人依據合會之法律關係及民法第二百四十二條之規定，請求上
　　訴人給付丙○○○五十一萬元，並由被上訴人代位受領，為有理由，應予准許。
七、本件係就民事訴訟法第四百二十七條第二項第七款訴訟適用簡易程序所為被告敗
　　訴之判決，應依職權宣告假執行及依被告陳明願供擔保，請准宣告免為假執行，
　　核無不合，爰酌定相當之擔保金額准許之。原審據此認定，判決「上訴人應給付
　　丙○○○伍拾壹萬元，並由原告代位受領。訴訟費用由上訴人負擔百分之二十二
    。本判決得假執行。但上訴人如於假執行標的物拍定、變賣或物之交付前，以伍
    拾壹萬元為原告預供擔保，得免為假執行。」於法並無不合，上訴意旨指摘原判
    決不當，求予廢棄改判，為無理由，應予駁回。
八、本件事證已臻明確，兩造其餘攻擊、防禦方法及舉證，經本院審酌後，認其對於
　　判決結果均無影響，爰不一一論述，附予明。
據上論結，本件上訴為無理由，依民事訴訟法第四百三十六條之一第三項、第四百四
十九條第一項、第七十八條，判決如主文。
中　　　華　　　民　　　國　　九十三　　年　　  七 　　 月　　二十一　　日
                                臺灣板橋地方法院民事第一庭
　　　　　　　　　　　　　　　　　　審判長法官  許　瑞　東
　　　　　　　　　　　　　　　　　　法      官  陳　翠　琪
　　　　　　　　　　　　　　　　　　法    　官　楊　千　儀
右正本證明與原本無異。
本判決不得上訴。
中　　　華　　　民　　　國　　九十三　　年　　  七 　　 月　　二十一　　日
                                    法院書記官  陳　春　銘
